臺灣高等法院刑事判決
108年度上訴字第3937號
上  訴  人  
即  被  告  邱垂勳
選任辯護人  方志偉律師（法扶律師）
上列上訴人即被告因違反毒品危害防制條例案件，不服臺灣桃園
地方法院108年度訴字第440號，中華民國108年10月2日第一審判
決（起訴案號：臺灣桃園地方檢察署107年度偵字第32803號、10
7年度毒偵字第7771號、108年度毒偵字第1246號），提起上訴，
本院判決如下：
    主  文
原判決關於販賣第二級毒品未遂部分撤銷。
邱垂勳販賣第二級毒品，未遂，處有期徒刑玖月。扣案如附表編
號1至3所示之物均沒收銷燬；扣案如附表編號4、5所示之物均沒
收。
    事  實
一、邱垂勳明知甲基安非他命為毒品危害防制條例第2條第2項第
    2款所列管第二級毒品，依法不得持有、販賣，竟意圖營利
    ，基於販賣第二級毒品甲基安非他命之犯意，於民國107年1
    2月3日某時許，以其與友人謝霆共同持用之行動電話在手機
    交友軟體Grindr上使用暱稱「Now！有冰小舖」，暗示有販
    售第二級毒品甲基安非他命。適執行網路巡邏勤務員警劉俊
    農於107年12月3日發現，遂喬裝買家與邱垂勳聯繫，佯稱要
    購買第二級毒品甲基安非他命，邱垂勳另以其所持用行動電
    話內通訊軟體Line暱稱「豬（豬圖案）」帳號與劉俊農交涉
    後，議定由邱垂勳以新臺幣（下同）8,000元販賣第二級毒
    品甲基安非他命4公克，並約定於107年12月4日14時許，在
    桃園市○○區○○路000號日涵旅館000號房內交易。嗣邱垂勳依
    約於107年12月4日14時許抵達上開旅館房間，與喬裝買家之
    員警劉俊農在上址交易時，經劉俊農表明身分而當場查獲，
    扣得已交付員警之如附表編號1所示第二級毒品甲基安非他
    命1小包，並在邱垂勳身上扣得如附表編號2至5所示之物。
二、案經桃園市政府警察局大園分局（下稱大園分局）報請臺灣
    桃園地方檢察署（下稱桃園地檢署）檢察官偵查起訴。
    理  由
一、審理範圍
    檢察官起訴上訴人即被告邱垂勳涉犯毒品危害防制條例第4
    條第6項、第2項販賣第二級毒品未遂罪嫌【起訴書犯罪事實
    欄一(一)部分】、第10條第2項施用第二級毒品罪嫌【起訴
    書犯罪事實欄一(二)、(三)部分】，經原審審理後，認被告
    犯罪事證明確，就被告販賣第二級毒品未遂部分，判處有期
    徒刑11月，就施用第二級毒品部分，各判處有期徒刑3月、3
    月，並就得易科罰金之有期徒刑部分（即施用第二級毒品部
    分），定應執行刑為有期徒刑4月。被告對原判決提起上訴
    ，有刑事上訴狀、上訴理由狀等在卷可按（見本院卷第27至
    33頁），嗣被告於本院109年1月9日準備程序時稱：我只針
    對販賣第二級毒品未遂部分上訴，對於施用第二級毒品部分
    沒有要上訴，請求准予撤回上訴等語（見本院卷第96頁），
    有該日準備程序筆錄及被告當庭簽署之撤回上訴聲請書（見
    本院卷第103頁）附卷可考，是本院就本案審理範圍僅限於
    販賣第二級毒品未遂部分，至被告施用第二級毒品部分則已
    判決確定，先予敘明。
二、證據能力
(一)按被告以外之人於審判外之陳述，雖不符前4條（刑事訴訟
    法第159條之1至第159條之4）之規定，而經當事人於審判程
    序同意作為證據，法院審酌該言詞陳述或書面陳述作成時之
    情況，認為適當者，亦得為證據；當事人、代理人或辯護人
    於法院調查證據時，知有第159條第1項不得為證據之情形，
    而未於言詞辯論終結前聲明異議者，視為有前項之同意，刑
    事訴訟法第159條之5第1項、第2項分別定有明文。立法意旨
    在於傳聞證據未經當事人之反對詰問予以核實，原則上先予
    排除，惟若當事人已放棄反對詰問權，於審判程序中表明同
    意該等傳聞證據可作為證據，或於言詞辯論終結前未聲明異
    議，基於尊重當事人對傳聞證據之處分權，及證據資料愈豐
    富，愈有助於真實發見之理念，且強化言詞辯論主義，使訴
    訟程序得以順暢進行，上開傳聞證據亦均具有證據能力。查
    本判決所引被告以外之人於審判外之供述證據，因檢察官、
    被告及辯護人於本院準備程序、審理時對於該證據均稱沒有
    意見而未爭執證據能力（見本院卷第97至99、125頁），且
    迄至言詞辯論終結前均未聲明異議，本院審酌上開供述證據
    資料製作時之情況，並無違法不當及證明力明顯過低之瑕疵
    ，認以之作為證據應屬適當，復經本院依法踐行調查證據之
    程序，揆諸前開規定，本院認該證據具有證據能力。
(二)另本判決所援引之非供述證據，因檢察官、被告及辯護人於
    本院準備程序、審理時對於該等證據均稱沒有意見而未爭執
    證據能力（見本院卷第97至99、125至128頁），且無證據證
    明係公務員違背法定程序所取得，亦無顯有不可信之情況或
    不得作為證據之情形，復經本院依法踐行調查證據之程序，
    自均具有證據能力。
三、認定被告犯罪事實所憑之證據及理由
(一)上開事實，迭據被告於警詢、偵查、原審、本院準備程序及
    審理時坦承不諱（見偵字卷第5至9頁反面、第39至41頁反面
    、第72至73頁反面、訴字卷第99至102、121至132頁、本院
    卷第99、124、129頁），並經證人劉俊農於偵查證述明確（
    見偵字卷第59至60頁），且有大園分局搜索扣押筆錄、扣押
    物品目錄表、職務報告、譯文、查獲現場照片、鈔票影本等
    （見偵字卷第15至17、4、27至33頁）等存卷可稽。再扣案
    如附表編號1至3所示之物，經鑑驗結果確均含第二級毒品甲
    基安非他命成分（編號1所示透明結晶1小包，含袋毛重3.01
    公克，鑑驗取用0.0022公克，驗餘含袋毛重3.0078公克；編
    號2所示透明結晶1小包，含袋毛重0.56公克，鑑驗取用0.00
    41公克，驗餘含袋毛重0.5559公克；編號3所示透明結晶3小
    包，含袋合計毛重2.49公克，鑑驗取用0.0019公克，驗餘含
    袋毛重2.4881公克），有台灣檢驗科技股份有限公司濫用藥
    物實驗室-台北107年12月21日濫用藥物檢驗報告（報告編號
    分別為UL/2018/C0000000、UL/2018/C0000000、UL/2018/C0
    000000，見偵字卷第48至50頁）等在卷憑參，此外，復有扣
    案如附表所示之物可證，足認被告之任意性自白與事實相符
    ，可以採信。
(二)按政府查緝販賣毒品犯行無不嚴格執行，且販賣毒品罪係重
    罪，若無利可圖，衡情一般持有毒品者，當不致輕易將持有
    之毒品交付他人。且販賣毒品乃違法行為，非可公然為之，
    且有其獨特之販售路線及管道，亦無公定之價格，復可任意
    增減其分裝之數量，而每次買賣之價量，亦可能隨時依市場
    貨源之供需情形、交易雙方之關係深淺、資力、對行情之認
    知、可能風險之評估、查緝是否嚴緊，及購買者被查獲時供
    述購買對象之可能性風險評估等諸般事由，而異其標準，非
    可一概而論，是販賣之利得，誠非固定，縱使販賣之人從價
    差或量差中牟利方式互異，其意圖營利之非法販賣行為仍屬
    同一。又販賣利得，除經被告供明，或因帳冊記載致價量至
    臻明確外，確實難以究明。然一般民眾均普遍認知毒品價格
    非低、取得不易，且毒品交易向為政府查禁森嚴，一經查獲
    ，並對販毒者施以重罰，衡諸常情，倘非有利可圖，殊無必
    要甘冒持有毒品遭查獲、重罰之極大風險，無端親至交易處
    所，或於自身住處附近交易毒品，抑或購入大量毒品貯藏，
    徒招為警偵辦從事毒品販賣之風險。從而，除確有反證足資
    認定提供他人毒品者所為係基於某種非圖利本意之原委外，
    通常尚難因無法查悉其買進、賣出之差價，而諉無營利之意
    思，或阻卻販賣犯行之追訴，以免知過坦承者難辭重典，飾
    詞否認者反得逞僥倖，反失情理之平。又毒品危害防制條例
    所稱之「販賣」，係指有償之讓與行為，包括以「金錢買賣
    」或「以物易物」（即互易）等態樣在內；祇要行為人在主
    觀上有藉以營利之意圖，而在客觀上有以毒品換取金錢或其
    他財物之行為，即足當之；至於買賣毒品之金額或所換得財
    物之實際價值如何，以及行為人是否因而獲取價差或利潤，
    均不影響販賣毒品罪之成立（最高法院104年度台上字第356
    號判決意旨參照）。查被告於案發時為智識正常之成年人，
    對於販賣毒品為政府檢警機關嚴予取締之重罪，當知之甚稔
    ，苟無利潤可圖，衡情被告應不至於甘冒遭查緝法辦而罹重
    刑之風險，參諸被告於偵查供稱：我毒品來源是謝霆（綽號
    小六），我當時跟警察約定4公克毒品要賣8,000元，我要回
    7,000元給謝霆等語（見偵字卷第72頁反面至第73頁），於
    原審亦供稱；如果販賣成功，可以從中間抽取700至1,200元
    等語（見訴字卷第130頁），足認被告所為本案販賣第二級
    毒品甲基安非他命犯行，主觀上確有從中賺取差價以牟利，
    具有意圖營利之販賣故意甚明。
(三)綜上，本案事證明確，被告犯行堪以認定，應依法論科。
四、法律適用
(一)按甲基安非他命為毒品危害防制條例第2條第2項第2款所列
    管第二級毒品，依法不得持有、販賣。次按刑法上關於販賣
    罪，祇要被告本身原有販賣之故意，且已著手於販賣行為之
    實行，即應分別情形論以販賣既遂或未遂。倘對造無買受之
    真意，為協助警察辦案、非法奪取買賣標的物或為其他目的
    而佯稱購買，雖事實上不能真正完成買賣，但被告原來既有
    販賣之故意，且已著手於販賣行為，仍應論以販賣罪之未遂
    犯（最高法院102年度台上字第373號判決意旨參照）。查員
    警於事實欄一所示時間，因發現前揭暗示販售第二級毒品甲
    基安非他命訊息，乃喬裝買家與被告聯繫議定交易第二級毒
    品甲基安非他命，被告並依約攜帶第二級毒品甲基安非他命
    前往約定地點進行交易，進而查獲本案犯行，足認被告本即
    有販賣第二級毒品甲基安非他命之故意，且已著手實行販賣
    第二級毒品甲基安非他命之行為，惟因交易對象為喬裝買家
    員警，該員警實無購買毒品真意，虛偽買賣毒品意在辦案，
    以求人贓俱獲，伺機逮捕，事實上不能真正完成買賣毒品行
    為，應論以販賣未遂罪。核被告所為，係犯毒品危害防制條
    例第4條第6項、第2項販賣第二級毒品未遂罪（毒品危害防
    制條例第4條雖於109年1月15日修正公布，但尚未生效施行
    ，毋庸為新舊法比較）。其持有第二級毒品甲基安非他命之
    低度行為，為販賣第二級毒品甲基安非他命之高度行為所吸
    收，不另論罪。
(二)被告雖已著手於前開販賣毒品行為，惟如前所述，因喬裝買
    家員警實無購買毒品真意，虛偽買賣毒品意在辦案，以求人
    贓俱獲，伺機逮捕，事實上不能真正完成買賣毒品行為，是
    被告犯罪尚屬未遂，爰依刑法第25條第2項規定，按既遂犯
    之刑減輕之。
(三)按犯第4條至第8條之罪於偵查及審判中均自白者，減輕其刑
    ，毒品危害防制條例第17條第2項定有明文。查被告於警詢
    、偵查、原審、本院準備程序及審理時均自白前開販賣第二
    級毒品甲基安非他命未遂犯行，業如前述，爰依毒品危害防
    制條例第17條第2項規定減輕其刑，並依法遞減之（毒品危
    害防制條例第17條雖於109年1月15日修正公布，但尚未生效
    施行，毋庸為新舊法比較）。
(四)按犯第4條至第8條、第10條或第11條之罪，供出毒品來源，
    因而查獲其他正犯或共犯者，減輕或免除其刑，為毒品危害
    防制條例第17條第1項所明定。查被告供出其所販賣第二級
    毒品甲基安非他命未遂犯行之毒品來源為謝霆，謝霆業為警
    查獲而移送桃園地檢署檢察官偵查中，有大園分局108年5月
    29日園警分刑字第1080013856號函及檢附資料（見訴字卷第
    51至55之2頁）存卷足憑，嗣謝霆販賣第二級毒品甲基安非
    他命予被告之犯行，並經桃園地檢署檢察官以108年度偵字
    第3663號提起公訴，有謝霆之本院被告前案紀錄表、桃園地
    檢署檢察官108年度偵字第3663號起訴書等（見本院卷第73
    至79、105至107頁）在卷可查，惟本院審酌被告所為本案犯
    行係在網路上暗示販售第二級毒品甲基安非他命訊息，以其
    犯罪情狀而言，不宜免除其刑，爰依毒品危害防制條例第17
    條第1項規定減輕其刑，且依刑法第66條但書規定，同時有
    免除其刑之規定者，其減輕得減至3分之2。
(五)按犯罪之情狀顯可憫恕，認科以最低度刑仍嫌過重者，得酌
    量減輕其刑，為刑法第59條所明定。又刑法第59條規定犯罪
    情狀可憫恕者，得酌量減輕其刑，固為法院依法得自由裁量
    之事項，然非漫無限制，必須犯罪另有特殊之原因與環境，
    在客觀上足以引起一般同情，認為即予宣告法定低度刑期尤
    嫌過重者，始有其適用。是為此項裁量減刑時，必須就被告
    全部犯罪情狀予以審酌在客觀上是否有足以引起社會上一般
    人之同情，而可憫恕之情形，始稱適法（最高法院88年度台
    上字第6683號判決意旨參照）。蓋此旨在避免嚴刑峻罰，法
    內存仁，俾審判法官得確實斟酌個案具體情形，妥適裁量，
    務期裁判結果，臻致合情、合理、合法之理想。又刑法第59
    條規定之酌量減輕其刑，必須犯罪另有特殊之原因與環境，
    在客觀上足以引起一般同情，認為即使予以宣告法定最低度
    刑，猶嫌過重者，始有其適用。此所謂法定最低度刑，固包
    括法定最低本刑；惟遇有其他法定減輕之事由者，則應係指
    適用其他法定減輕事由減輕其刑後之最低度刑而言。倘被告
    別有法定減輕事由者，應先適用法定減輕事由減輕其刑後，
    猶認其犯罪之情狀顯可憫恕，即使科以該減輕後之最低度刑
    仍嫌過重者，始得適用刑法第59條規定酌量減輕其刑（最高
    法院100年度台上字第744號判決意旨參照）。經本院審酌被
    告於本案所為販賣第二級毒品甲基安非他命之手段、情節，
    認被告明知該毒品對人體身心健康危害之烈，仍意圖營利販
    賣第二級毒品甲基安非他命，將造成毒品流通及戕害他人身
    體健康，且被告所犯販賣第二級毒品罪，於依刑法第25條第
    2項、毒品危害防制條例第17條第2項、第1項規定3次減輕其
    刑後，較之被告販賣第二級毒品甲基安非他命對社會風氣及
    治安之危害程度，無情輕法重之情形，殊難認有何特殊原因
    或堅強事由，在客觀上足以引起一般同情而有情堪憫恕或特
    別可原諒之處，不符刑法第59條規定，自無該條規定適用。
    被告以其所涉犯行於客觀上情輕法重，縱予以宣告法定最低
    刑度猶嫌過重，希望能依刑法第59條規定減輕其刑云云；辯
    護人以：被告是因為經濟壓力才會鋌而走險，家裡經濟目前
    是由被告負擔，被告現在知道錯了，也願意接受刑罰，希望
    審酌被告犯罪情節再依刑法第59條酌減云云，均不可採。
五、撤銷改判之理由
(一)原審審理後，認被告販賣第二級毒品事證明確，予以論罪科
    刑，固非無見。惟查：(1)販賣毒品之所謂販賣行為，須行
    為人主觀上具有營利意圖，而此販賣毒品之營利意圖除必須
    判決事實欄認定，並必須於理由欄加以說明，否則即難謂適
    法，原判決就被告販賣第二級毒品甲基安非他命之營利意圖
    ，於理由欄漏未認定及說明，尚有未洽；(2)按犯第4條至第
    8條、第10條或第11條之罪，供出毒品來源，因而查獲其他
    正犯或共犯者，減輕或免除其刑，毒品危害防制條例第17條
    第1項定有明文。又「有期徒刑、拘役、罰金減輕者，減輕
    其刑至2分之1。但同時有免除其刑之規定者，其減輕得減至
    3分之2」、「有二種以上刑之加重或減輕者，遞加或遞減之
    」、「有二種以上之減輕者，先依較少之數減輕之」，復分
    別為刑法第66條、第70條、第71條第2項所明定。被告所為
    本案犯行，既有前開刑法第25條第2項、毒品危害防制條例
    第17條第2項、第1項之減輕事由，且毒品危害防制條例第17
    條第1項同時有免除其刑之規定，經遞減其刑之結果，最多
    得減至有期徒刑7月，原判決認僅得減至有期徒刑11月【見
    原判決第5頁理由欄貳、二（二）所載】，容有誤會；(3)再
    扣案如附表編號1至3所示之物，經鑑驗結果應係含第二級毒
    品「甲基安非他命」成分，而安非他命與甲基安非他命雖均
    屬第二級毒品，然究非同一，是原判決就附表編號1至3所示
    之物均載為「安非他命」，亦有微瑕。被告以其所涉犯行於
    客觀上情輕法重，縱予以宣告法定最低刑度猶嫌過重，希望
    能依刑法第59條規定減輕其刑云云為由提起上訴，雖無理由
    ，然原判決既有上開可議之處，自屬無可維持，應由本院予
    以撤銷改判。
(二)量刑
    爰審酌被告前有施用第二級毒品案件前科，明知毒品具成癮
    性，施用者多難以自拔，且知悉販賣第二級毒品甲基安非他
    命輕則戕害施用者之身心健康，重則引發各種犯罪，助長社
    會不良風氣，危害社會秩序，販賣毒品為法所不許，竟不思
    正當賺取財物，竟欲以販賣毒品牟利，無視政府禁制毒品之
    決心，而為上開犯行，實屬不該，惟考量被告於為本案犯行
    時甫成年未久，年紀尚輕，思慮難期周全，且過往並未有其
    他販賣毒品犯行，再被告自警詢、偵查、原審及本院均坦承
    犯行，堪認尚知悔悟，態度尚佳，兼衡其販賣第二級毒品甲
    基安非他命之數量、前科素行、犯罪動機、目的、手段、高
    中肄業之智識程度、目前在電子廠工作，每月收入約2萬2,0
    00元，尚有父母及其他家人待其撫養之生活狀況等一切情狀
    ，量處如主文第2項所示之刑。
(三)沒收
  1.按查獲之第一、二級毒品及專供製造或施用第一、二級毒品
    之器具，不問屬於犯罪行為人與否，均沒收銷燬之，毒品危
    害防制條例第18條第1項前段定有明文。查扣案如附表編號1
    至3所示透明結晶5小包，經送鑑驗結果，確均含第二級毒品
    甲基安非他命成分，有卷附台灣檢驗科技股份有限公司濫用
    藥物實驗室-台北107年12月21日濫用藥物檢驗報告（報告編
    號分別為UL/2018/C0000000、UL/2018/C0000000、UL/2018/
    C0000000，見偵字卷第48至50頁）可徵，且包裝該等毒品之
    包裝袋均與毒品無法析離，不問屬於犯罪行為人與否，應依
    毒品危害防制條例第18條第1項前段規定宣告沒收銷燬。至
    鑑驗用罄之毒品既已滅失，無庸再為沒收銷燬之諭知。
  2.次按犯第4條至第9條、第12條、第13條或第14條第1項、第2
    項之罪者，其供犯罪所用之物，不問屬於犯罪行為人與否，
    均沒收之，毒品危害防制條例第19條第1項定有明文。查扣
    案如附表編號4所示之物，為供購毒者於收受毒品時試用毒
    品使用，乃被告為本案販賣第二級毒品甲基安非他命未遂犯
    行所用之物；扣案如附表編號5所示行動電話1支，係供被告
    與喬裝員警聯絡本案販賣第二級毒品甲基安非他命犯行之用
    ，均經被告供陳明確（見訴字卷第123頁），應依毒品危害
    防制條例第19條第1項規定，不問屬於犯罪行為人與否，均
    宣告沒收。
  3.又所稱因犯罪所得之財物，係以實際所得者為限，苟無所得
    或尚未取得者，即無從為沒收、追徵之諭知（最高法院99年
    度台上字第5840號判決意旨參照）。被告雖欲販賣第二級毒
    品予員警，然員警既係虛偽買賣毒品，且員警業並已將喬裝
    購買毒品而短暫交付之現金8,000元取回，此經被告自承在
    卷（見訴字卷第100頁），被告就本案犯行並未有何犯罪所
    得，自無庸宣告沒收，附此敘明。
據上論斷，應依刑事訴訟法第369條第1項前段、第364條、第299
條第1項前段，毒品危害防制條例第4條第2項、第6項、第17條第
1項、第2項、第18條第1項前段、第19條第1項，刑法第11條、第
25條第2項，判決如主文。
本案經檢察官陳錦宗提起公訴，檢察官陳錫柱到庭執行職務。
中　　華　　民　　國　　109 　年　　3 　　月　　18　　日
                  刑事第十八庭  審判長法  官  吳炳桂
                                      法  官  葉乃瑋 
                                      法  官  黃紹紘 
以上正本證明與原本無異。
如不服本判決，應於收受送達後20日內向本院提出上訴書狀，其
未敘述上訴之理由者並得於提起上訴後20日內向本院補提理由書
（均須按他造當事人之人數附繕本）「切勿逕送上級法院」。
                                      書記官  朱倩儀
中　　華　　民　　國　　109 　年　　3 　　月　　18　　日
附表
編號 扣案物 1 第二級毒品甲基安非他命1小包（含袋毛重3.01公克，鑑驗取用0.0022公克，驗餘含袋毛重3.0078公克） 2 第二級毒品甲基安非他命1小包（含袋毛重0.56公克，鑑驗取用0.0041公克，驗餘含袋毛重0.5559公克） 3 第二級毒品甲基安非他命3小包（含袋合計毛重2.49公克，鑑驗取用0.0019公克，驗餘含袋毛重2.4881公克） 4 吸食器1組 5 智慧型手機1支（IMEI：000000000000000、000000000000000） 
附錄本案論罪科刑法條全文
毒品危害防制條例第4條
製造、運輸、販賣第一級毒品者，處死刑或無期徒刑；處無期徒
刑者，得併科新臺幣2千萬元以下罰金。
製造、運輸、販賣第二級毒品者，處無期徒刑或7年以上有期徒
刑，得併科新臺幣1千萬元以下罰金。
製造、運輸、販賣第三級毒品者，處7年以上有期徒刑，得併科
新臺幣7百萬元以下罰金。
製造、運輸、販賣第四級毒品者，處5年以上12年以下有期徒刑
，得併科新臺幣3百萬元以下罰金。
製造、運輸、販賣專供製造或施用毒品之器具者，處1年以上7年
以下有期徒刑，得併科新臺幣1百萬元以下罰金。
前五項之未遂犯罰之。